【裁判字號】    89,上,37
【裁判日期】    900612
【裁判案由】    損害賠償等
【裁判全文】
臺灣高等法院高雄分院民事判決  八十九年度上字第三七號
      上  訴  人  行政院國軍退除役官兵輔導委員會高雄榮民技術勞務中心
      法定代理人  丙○○
      法定代理人  丁○○
右當事人間請求損害賠償等事件，上訴人對於中華民國八十八年十一月二十九日臺灣
高雄地方法院八十七年訴字第一八二一號第一審判決提起上訴，本院判決如左：
      主      文
原判決關於駁回上訴人後開第二項之訴及該部分假執行之聲請暨訴訟費用（除確定部
分外）之裁判均廢棄。
被上訴人經鼎工程股份有限公司應給付上訴人新台幣玖拾捌萬陸仟伍佰肆拾貳元及自
民國八十八年十月十三日起至清償日止，按年息百分之五計算之利息。
其餘上訴駁回。
第一審（除確定部分外）、第二審訴訟費用由被上訴人經鼎工程股份有限公司負擔二
分之一，餘由上訴人負擔。
本判決第二項於上訴人以新台幣拾萬元或同額之彰化商業銀行無記名可轉讓定期
存單為被上訴人經鼎工程股份有限公司供擔保後，得假執行。
      事      實
甲、上訴人方面：
一、聲明：求為判決：
  (一)原判決關於不利上訴人部分廢棄。
  (二)右廢棄部份，被上訴人北中南實業有限公司及經鼎工程股份有限公司應與原審被
    告利合義實業有限公司連帶給付上訴人新台幣（下同）玖拾捌萬陸仟伍佰肆拾貳
    元，及自民國八十八年十月十三日起至清償日止，按年息百分之五計算之利息。
  (三)第一、二審訴訟費用由被上訴人等連帶負擔。
  (四)上訴人願以現金或同額彰化商業銀行無記名可轉讓定期存單供擔保，請准宣告假
    執行。
二、陳述：除與原判決書記載相同者，予以引用外，補稱：
    按「公司除依其他法律或公司章程規定得為保證者外，不得為任何保證人」公司
    法第十六條第一項固定有明文。另按「依公司法第二十三條除外之規定，係以依
    其他法律或公司章程規定以保證為業務者外，不得為任何保證人。公司負責人如
    違反該條規定，以公司名義為人保證，既不能認為公司之行為，對於公司自不發
    生效力」此復有大法官會議四十五年釋字第五九號解釋可稽。查原審判決固以卷
    附被上訴人二家公司之變更登記事項卡，認定彼等兩家公司並未於章程規定其營
    業項目得為保證，則系爭契約保證行為，對該公司自不生效力云云：：：：，惟
    依前開卷附公司變更登記事項卡，被上訴人公司固均無得為保證業務項目之記載
    ，但依前揭公司法第十六條第一項之規定，公司得否為保證業務，係以該公司之
    章程或其他法律規定為據，而本件系爭契約簽立於八十四年四月二十五日，依卷
    附被上訴人經鼎工程股份有限公司（以下簡稱經鼎公司）及北中南實業有限公司
    （以下簡稱北中南公司）之公司變更登記事項卡，經鼎公司最早准予變更登記事
    項日期為八十一年九月十八日，最後准予變更登記事項日期為八十五年五月二十
    五日，其變更之事項除公司負責人外，所營業項目亦有變更；而北中南公司部分
    ，則顯示該公司於八十三年十一月十五日及八十五年二月二日有變更登記。且被
    上訴人經鼎公司於八十三年十一月四日經股東會決議增列章程第二條之一「得為
    同業間對外保證」，則本件系爭合約於八十四年七月二十八日簽立時，被上訴人
    經鼎公司章程已有得為同業對外保證之業務，自應負擔本件合約連帶保證之責任
    。
三、證據：除援用於原審所提證據外，另提出高雄市政府建設局函附之經鼎公司章程
    影本一份，北中南公司變登記事項卡影本一份，並聲請向台北市政府建設局函調
    北中南公司之公司章程。
乙、被上訴人方面：
    被上訴人經鼎公司及北中南公司雖未於言詞辯論期日到場，惟據其於準備程序期
    日到場所為之聲明，陳述為：
一、聲明：求為判決：
  (一)上訴駁回。
  (二)第二審訴訟費用由上訴人負擔。
二、陳述：
    被上訴人經鼎公司北中南公司之法定代理人均已變更，而被上訴人是否確曾為系
    爭訂購物料合約之連帶保證人，實有疑義。且被上訴人北中南公司之營業項目亦
    無為人作保證之項目。
    理    由
一、上訴人行政院國軍退除役官兵輔導委員會高雄榮民技術勞務中心之法定代理人業
    已於八十九年十一月二十三日改由丙○○接任，此有行政院國軍退除役官兵輔導
    委員會八十九年十一月二十三日（八九）輔人字第一二九三二號函影本一份在卷
    可稽（見本院卷第一五六頁）上訴人聲請由丙○○承受訴訟，尚無不合，應予准
    許。又被上訴人經鼎公司及北中南公司經合法通知，未於言詞辯論期日到場，核
    無民事訴訟法第三百八十六條各款所列情形，爰依上訴人之聲請，由其一造辯論
    而為判決。
二、按現行公司法，就有關股份有限公司執行業務機關之規定，係採董事集體執行制
    ，公司業務之執行，原則上均由董事會決定之（參見公司法第二百零三條），對
    外則由董事長代表公司（參見公司法第二百零八條第三項），董事並無單獨執行
    業務或代表公司之職權。公司法第二百零八條第三項雖規定：「董事長請假或因
    故不能行使職權時，由副董事長代理之；無副董事長或副董事長亦請假或因故不
    能行使職權時，由董事長指定常務董事一人代理之；其未設常務董事者，指定董
    事一人代理之；董事長未指定代理人者，由常務董事或董事互推一人代理之。」
    惟此係就「董事長請假或因故不能行使職權時」，董事長「代理人」之產生所設
    規定，有此代理人，斯能代理董事長代表公司，而依代理之法理，須有本人存在
    ，始有代理之可言，故該條所謂「董事長因故不能行使職權」係指董事長因案被
    押或逃亡或涉訟兩造公司之董事長同屬一人等一時的不能行使其職權而言。如董
    事長已死亡，其人格權即已消滅，則僅能依同條第一、二項之規定，另行補選董
    事長，殊無依同條第三項後段規定互推代理人之餘地。若董事不依同條第一、二
    項規定互選董事長時，則依公司法第八條第一項規定意旨，應由全體常務董事或
    全體董事代表公司（最高法院八十五年台抗字第十七號裁定、台灣高等法院八十
    一年度抗字第八０二號裁定參考）。本件被上訴人經鼎公司依上訴人所提出該公
    司變更登記事項卡之記載，被上訴人經鼎公司設有董事三人，以梅友富為董事長
    ，丁○○、甲○○為董事，另被上訴人北中南公司設有董事簡長裕一人，代表公
    司執行業務及股東己○○、庚○○、乙○○、戊○○四人，此亦有該公司變更登
    記事項卡影本一份在卷可憑，茲被上訴人經鼎公司之董事長梅友富已死亡，另被
    上訴人北中南公司法定代理人簡長裕亦於民國八十八年一月十五日死亡，此有戶
    籍謄本二份附卷可資佐證，則其二人之人格已消滅，無從依公司法第二百零八條
    第三項規定互推代理人，而被上訴人經鼎公司及北中南公司又未依法補送董事長
    ，揆諸前揭說明，被上訴人經鼎公司應由另二名董事即丁○○，甲○○共同對外
    代表公司；並以之為該公司法定代理人；被上訴人北中南公司應由另四名股東己
    ○○、庚○○、乙○○、戊○○四人共同對外代表公司，並共同為被上訴人北中
    南公司之法定代理人。
三、本件上訴人主張上訴人因承攬軍合社四四南村重建水電工程，於八十四年四月二
    十五日向原審被告利合義公司訂購有關ＰＶＣ電線電纜物料，雙方於當日簽立訂
    購物料合約書，並由其餘被上訴人北中南公司及經鼎公司擔任連帶保證人，依該
    合約書第十條約定：乙方（即原審被告利合義公司）如有私將物料轉讓他人承包
    交貨或冒用他人登記證，經甲方（即上訴人）查明屬實者，或於規定期限無法交
    貨或交貨遲緩，違常及品質不良不符規格，無法配合工程施工等情事之一者，甲
    方得將本合約予以解除，並得以任何方式將全部或一部物料另行招標採購，甲方
    因此所受一切損失，乙方及其連帶保證人應負賠償責任。亦即原審被告利合義公
    司如有上開條款所列情事之一者，上訴人得不經催告逕予以解約，另行招標，請
    求損害賠償。茲因原審被告利合義公司嗣於八十四年十二月十五日，以公司經營
    不善無法交貨為由，向上訴人表示無法繼續履行合約義務，並出具拋棄承攬書，
    上訴人乃依前開合約書第十條之約定，將後續利合業公司未能供給之物料，另行
    招標，並由訴外人樺榮公司標得，雙方並於八十五年九月二十六日簽立訂購物料
    合約書，由樺榮公司繼續提供前開工程之物料，該工程業經業主完成驗收，上訴
    人亦已給付百分之九十七之物料款予樺榮公司，經核算因被告利合義公司之違約
    債務不履行，上訴人因此所生之損害共計九十八萬六千五百四十二元，即上訴人
    就原審被告利合義公司未能依約供應物料部分，經重新招標，與新廠商樺榮公司
    簽立新合約，所實際應支付之物料費用為一千一百二十二萬六千四百零六元，而
    上訴人依與原審被告利合義公司所簽立之合約所應支付之費用為一千零二十三萬
    九千八百六十四元，兩者差額為九十八萬六千五百四十二元，為上訴人所受損害
    之金額等事實。上訴人爰依約定訴請利合義公司及連帶保證人即被上訴人經鼎公
    司及北中南公司連帶賠償上訴人九十八萬六千五百四十二元及法定遲延利息，被
    上訴人則以其原有法定代理人均已死亡，現任法定代理人因本均未參與公司之營
    運，不知被上訴人公司是否確曾為系爭訂購物料合約之連帶保證人。況被上訴人
    北中南公司之營業項目亦無為人作保證之項目等語資為抗辯。（按本件經原審判
    決利合義公司敗訴後，利合義公司並未提起上訴，而告確定在案）。
四、經查上訴人主張之前揭事實，業據其提出上訴人採購合約書，標購物料投標（比
    價）須知、第四工程隊記錄表及標單明細表各二份、拋棄承攬書一紙、工程估驗
    單一份、統一發票十九張等證物為證，核屬相符，並為被上訴人所不否認，自堪
    信上訴人主張之上開事實為真實。
五、按兩造所簽訂之行政院國軍退除役官兵輔導委員會高雄榮民技術勞務中心採購合
    約書第十條規定，乙方即原審被告利合義公司如逾規定期限無法交貨或交會遲緩
    ，違常及品質不良不符規格，無法配合工程施工之情事者，甲方即上訴人得將解
    除合約，並得以任何方式將全部或一部分物料另行招標採購，甲方因此所受之一
    切損失，乙方及其連帶保證人應負賠償責任。本件原審被告利合義公司於簽訂上
    開合約後，未能依約履行提供物料之債務，就其未能依約供應物料部分，上訴人
    經重新招標，另與訴外人樺榮公司另行簽訂契約，致增加給付費用九十八萬六千
    五百四十二元之事實，既經認定，故上訴人因原審被告利合義公司違約所生之損
    害金額為九十八萬六千五百四十二元，亦堪以認定，從而上訴人依上開合約規定
    ，請求原審被告利合義公司及公司章程載有「得為同業間對外保證」業務之連帶
    保證人即被上訴人經鼎公司（見本院卷第第五十五頁所附被上訴人經鼎公司章程
    ），連帶賠償九十八萬六千五百四十二元及自起訴狀繕本送達翌日（即八十八十
    月十三日）起至清償日止，按年息百分之五計算之利息，即為有理由，應予准許
    。
六、次按公司除依其他法律規定或公司章程規定得為保證外，不得為任何保證人，公
    司法第十六條定有明文；公司負責人如違反上開規定，以公司名義為保證，不能
    認為公司之行為，對於公司不發生效力，亦有司法院大法官會議解釋第五十九號
    解釋可稽。又本件上訴人固另以被上訴人北中南公司亦為利合義公司之連帶保證
    人，依前揭採購合約書第十條規定，主張被上訴人北中南公司亦應與利合義公司
    及被上訴人經鼎公司連帶負賠償責任。然查被上訴人北中南公司之營業事項，並
    不包括保證業務，此經本院向該管台北市政府建設局函借被上訴人北中南公司之
    公司登記案卷一宗核閱屬實，此外亦無其他法律規定被上訴人北中南公司得為本
    件上訴人與利合義公司間採購合約保證人，依前揭公司法規定及大法官解釋，被
    上訴人北中南公司之負責人以該公司名義，就上訴人與利合義公司間採購合約所
    為之保證，對於被上訴人北中南公司應不發生效力，從而上訴人依該合約第十條
    規定，訴請被上訴人北中南公司連帶負賠償責任，自屬無理由，不應准許。
七、綜上所述，上訴人訴請被上訴人經鼎公司應與利合義公司（已敗訴確定）連帶給
    付上訴人九十八萬六千五百四十二元及自八十八年十月十三日起至清償日止，按
    年息百分之五計算之利息部分為有理由，應予准許。乃原審疏未詳查，遽就此部
    分為上訴人敗訴之判決，並以上訴人此部分假執行之聲請，因訴之駁回而失所附
    麗，致併予駁回，尚有未合。上訴論旨，指摘原判決此部分不當，求予廢棄改判
    ，為有理由，應由本院將原判決及訴訟費用（除確定部分外）之裁判均廢棄，並
    判決如主文第二項所示。又上訴人訴請被上訴人北中南公司連帶賠償部分為無理
    由，不應准許，已如前述，從而原審就此部分為上訴人敗訴之判決，並駁回其有
    關此部分假執行之聲請，核無不合。上訴論旨，指摘原判決此部分不當，非有理
    由，應予駁回。
八、上訴人就本判決主文第二項所示部分，陳明願供擔保，聲請宣告假執行，經核尚
    無不合，爰酌定相當之擔保金額准許之。
九、據上論結，本件上訴為一部有理由，一部無理由，依民事訴訟法第四百四十九條
    第二項、第四百五十條、第四百六十三條、第三百八十五條第一項前段、第七十
    九條但書、第三百九十條第二項，判決如主文。
中      華      民      國    九十      年      六      月     十二     日
                                      臺灣高等法院高雄分院民事第一庭
~B1審判長法官  黃金石
~B2法      官  李炫德
~B3法      官  吳登輝
右為正本係照原本作成。
不得上訴。
中      華      民      國    九十      年      六      月     十三     日
~B法院書記官  白  蘭
                                                                        Ｆ


司法院資訊處製作；財團法人民間司法改革基金會備份。
